【裁判字號】    98,上,318
【裁判日期】    980915
【裁判案由】    侵權行為損害賠償
【裁判全文】
臺灣高等法院民事判決                   98年度上字第318號
    上  訴  人  丙○○
                丁○○
                乙○○
                戊○○
    共      同
    訴訟代理人  吳慶隆律師
    被上訴人    台北縣新店市公所
    法定代理人  甲○○
    訴訟代理人  鍾毓理律師
    被上訴人    己○○
上列當事人間請求侵權行為損害賠償事件，上訴人對於中華民國
97年3月27日臺灣臺北地方法院96年度交附民字第195號第一審判
決提起上訴，經本院刑事庭移送前來，本院於98年9月1日言詞辯
論終結，判決如下：
    主      文
上訴駁回。
第二審訴訟費用由上訴人負擔。
    事實及理由
一、上訴人起訴主張：
  (一)被上訴人己○○係被上訴人台北縣新店市市公所（下稱新店
    市公所）清潔隊之隊員，平日以駕駛市公所清潔隊垃圾車為
    業。己○○於民國95年1月12日下午3時5分許，駕駛新店市
    公所清潔隊所有之車牌號碼S5-340號大型垃圾貨車，由台北
    縣新店市○○路○段往二段方向行駛，於安康路一段與安業
    街三岔路口前左轉時，太接近中間車道與外側車道間之雙白
    實線，而疏於注意兩車併行之間隔。適有原審共同被告王蘭
    香（業於本院刑事庭與上訴人達成和解）於同時地同方向騎
    乘車牌號碼JG2－498號重型機車，亦疏於注意而行駛在中間
    車道與外側車道間之雙白實線上，致未能與中間車道上併行
    之車輛保持安全間隔。嗣己○○所駕駛之垃圾車於左轉時，
    其右側擦撞到原行駛在其右前側王蘭香之機車左側，導致王
    蘭香所騎乘之前開車輛往右側傾倒。此時適有被害人李福榮
    騎乘車牌號碼DLU-908號輕型機車行駛在後，見狀閃避不及
    而遭王蘭香之機車撞擊，致李福榮所騎乘之機車倒地，並因
    此受有胸部鈍挫傷、骨折等傷害，經送醫急救，於95年2月
    20日晚間6時11分許因傷重不治死亡。
  (二)上訴人丙○○為被害人李福榮之配偶，上訴人丁○○、乙○
    ○、戊○○等三人為被害人李福榮之子，因己○○之過失侵
    權行為而受有損害。惟上訴人等業已領取強制責任險保險金
    新台幣（下同）150萬元，則每人所請求之損害賠償金額應
    扣除37萬5,000元，茲分述如下：
  1.上訴人丙○○部分：扶養費用55萬8,511元、精神慰撫金150
    萬元，扣除保險金後，合計為168萬3,511元。
  2.上訴人丁○○部分：殯葬費用48萬7,500元、精神慰撫金150
    萬元，扣除保險金後，合計為161萬2,500元 。
  3.上訴人乙○○、戊○○部分：精神慰撫金150萬元，扣除保
    險金後，合計為112萬5,000元。
  (三)則上訴人自得依民法第184條、第191條之2、第192條第1、2
    項及第194條之規定，請求被上訴人己○○如數賠償本息。
    又己○○為被上訴人新店市公所之所屬職員，依國家賠償法
    第2條第2項及民法第188條之規定，上訴人亦得請求新店市
    公所與己○○連帶負損害賠償責任等語（惟原審為上訴人等
    敗訴之判決，上訴人聲明不服而提起上訴）。並上訴聲明：
    (一)原判決廢棄。(二)被上訴人應連帶給付上訴人丙○○168萬
    3,511元、上訴人丁○○161萬2,500元、上訴人乙○○及戊
    ○○各112萬5,000元，及均自97年4月3日起至清償日止，按
    年息5%計算之利息。(三)願供擔保，請准宣告假執行。
二、被上訴人己○○則以：伊沒有越線，且沒有撞到王蘭香，伊
    在自己之車道上行駛，沒有行駛隔壁車道，並無過失行為。
    被害人與王蘭香均未保持安全距離，被害人亦與有過失等語
    ，資為抗辯。並答辯聲明：上訴駁回。
三、被上訴人新店市公所則以：
  (一)依臺北縣政府警察局交通事故初步分析研判表所示，被害人
    李福榮未保持前後車安全距離，亦為肇事因素。是本件車禍
    之發生，被上訴人己○○縱有過失，其責任亦極輕微，故新
    店市公所縱有賠償義務，亦應減輕之。且原審共同被告王蘭
    香與被害人李福榮均無適當駕照，本即不得在市區道路上騎
    乘機車，故本件車禍損害之發生或擴大，李福榮與有過失。
  (二)本件上訴人等請求之金額過高：
  1.上訴人丙○○部分：被害人李福榮於事發當時為71歲，上訴
    人應舉證證明李福榮尚有工作能力或有負扶養義務之經濟能
    力。又丙○○主張以平均每人每年之消費支出計算仍屬過高
    ，應參考事件發生當年度即95年度之扶養親屬寬減額，扶養
    費以每人每年7萬7,000元計算。另上訴人請求150萬元之精
    神慰撫金顯然過高，應予酌減。
  2.上訴人丁○○部分：上訴人請求之殯葬費用與精神慰撫金均
    屬過高，應予酌減。
  3.上訴人乙○○、戊○○部分：上訴人請求之精神慰撫金顯然
    過高，亦應予以酌減。
  (三)又原審共同被告王蘭香於本院刑事庭審判程序中，與上訴人
    等以50萬元達成和解，並已全部履行完畢，此部分款項應自
    上訴人等請求之金額內扣除等語，資為抗辯。並答辯聲明：
    (一)上訴駁回。(二)如受不利判決，請准供擔保免為假執行。
四、兩造不爭執之事實：
  (一)上訴人丙○○為被害人李福榮之配偶，上訴人丁○○、乙○
    ○、戊○○等三人為被害人李福榮之子，有戶籍謄本、繼承
    系統表在卷可稽（見原法院卷第7至12頁）。
  (二)被上訴人己○○為被上訴人新店市公所之清潔隊隊員，平日
    以駕駛市公所清潔隊垃圾車為業。其於95年1月12日，駕駛
    市公所清潔隊所有之車牌號碼S5-340號大型垃圾貨車，由台
    北縣新店市○○路○段往二段方向行駛，前往載運廢棄物。
    同日下午3時5分許，行經安康路1段與安業街三岔路口前左
    轉。適有原審共同被告王蘭香於同時地騎乘車牌號碼JG2-
    498號重型機車，由臺北縣新店市○○路○段往二段方向行
    駛。嗣己○○所駕駛之垃圾車右側與行駛在其右側王蘭香之
    機車左側發生擦撞，導致王蘭香所騎乘之前開車輛往右側傾
    倒，適逢被害人李福榮所騎乘之車牌號碼DLU-908號輕型機
    車行駛在後，見狀閃避不及而遭王蘭香之機車撞擊，致李福
    榮人車倒地，並因此受有胸部鈍挫傷、骨折傷害，經送稱新
    店慈濟醫院急救，仍於95年2月20日晚間6時11分許，因呼吸
    衰竭併多重器官衰竭傷重不治死亡，有台灣省併多重器官衰
    竭傷重不治死亡，有財團法人佛教慈濟醫院台北分院死亡證
    明書、台灣台北地方法院檢察署（下稱台北地檢署）相驗屍
    體證明書可證（見相驗卷第122至123頁）。
  (三)被上訴人己○○因業務過失致死行為，經原法院刑事庭以96
    年度交訴字第79號刑事判決無罪，經台北地檢署檢察官提起
    上訴後，嗣經本院刑事庭以97年度交上易字第75號刑事判決
    科處有期徒刑1年並減刑為6月，如易科罰金，以新台幣900
    元折算1日確定，有判決在卷可稽（見本院卷第3至8頁）。
  (四)原審共同被告王蘭香則經原法院刑事庭以96年度交訴字第79
    號刑事判決有罪，經台北地檢署檢察官提起上訴後，復嗣經
    本院97年度交上易字第75號刑事判決科處有期徒刑10月並減
    刑為5月，如易科罰金，以新台幣900元折算1日，緩刑2年確
    定。王蘭香復於本院刑事庭與本件上訴人達成和解，有上開
    判決、和解筆錄在卷可稽。
  (五)上訴人業已領取強制責任保險金158萬4,870元，並受領王蘭
    香之賠償金50萬元，有理賠計算書、和解筆錄影本可證（見
    本院卷第42、65至66頁）。
五、兩造爭執要點為：被上訴人己○○是否因過失致被害人李福
    榮於死？茲就兩造爭點及本院得心證理由分述如下：
  (一)經查本件車禍發生地點位於台北縣新店市碧潭橋下橋方向，
    為單向三線車道之彎道，事發當時被上訴人己○○所駕駛之
    市公所清潔隊垃圾車在中間車道，原審共同被告王蘭香所騎
    乘之機車在外側車道與中間車道間之雙白線上，被害人李福
    榮騎駛機車於後亦在中間車道，均為同向行駛，有台北縣政
    府警察局新店分局交通分隊A1、A2類道路交通事故調查表、
    台北地院刑事庭勘驗筆錄暨照片在卷可稽（見相驗卷第17、
    94、95頁、原院刑事卷第74、75、88、91頁）。
  (二)按汽車行駛時，駕駛人應注意車前狀況及兩車併行之間隔，
    並隨時採取必要之安全措施，道路交通安全規則第94條第3
    項規定定有明文。因此汽車駕駛人之該項注意義務，應僅及
    於行駛在前或並行之其他車輛駕駛人，而不及於行駛在後之
    車輛駕駛人。從而本件被上訴人己○○是否對原審共同被告
    王蘭香負有上開注意義務，即應視王蘭香所騎乘之機車是否
    在己○○之前或並行而定。若王蘭香所騎乘之機車在己○○
    之後，則己○○即無違背注意義務可言，被害人李福榮之死
    亡結果，即與己○○之行為無相當因果關係。經查：
  1.被告己○○於警詢時陳稱：「我當時駕駛S5-340號自大貨車
    ，行駛中間車道，先與王蘭香駕駛機車JG2-498號發生擦撞
    後，王蘭香再和李福榮駕駛機車DLU-908號發生擦撞；我沒
    有發現王蘭香，是王蘭香倒地後才發現；是我右後車斗和王
    蘭香機車左手把為第一次撞擊」等語（見相驗卷第3、7頁）
    。復於偵查時稱：「我當時是直行，我沒有注意和旁邊機車
    間距有多少；王蘭香的機車是在我車輛的右手邊，但沒有注
    意到有沒有超越；當時王蘭香騎乘最旁邊的第三車道」等語
    （見相驗卷第77頁）。並於原法院刑事庭審理時結證稱：「
    旁邊有很多車，我沒有看到被告王蘭香的車子，是覺得車子
    有撞到的感覺，停下來發現出事了，才看到王蘭香跟李福榮
    兩台車，還有兩個人都倒在地上」等語（見原法院刑事卷第
    190頁反面）。
  2.惟原審共同被告王蘭香於警詢及偵查中均稱：「我當時行駛
    在第二及第三車道中間，雙白線上面；當時己○○所駕駛之
    垃圾車在第二車道，在我左後方；肇事當時，己○○他的車
    輛靠近雙白線，我的車子是在雙白線上，己○○有超我的車
    ，我的機車是被她勾到衣服而拖行的；前面雙白線的右側，
    有機車暫停區，所以我打算往機車暫停區騎；己○○她車子
    後方車斗的鉤勾到我左上臂的衣服，我就被拖著走；勾了約
    三到五分鐘倒地」等語（見相驗卷第75頁，偵查卷第16、55
    、81頁）。復於原法院刑事庭審理時節證稱：「（你說己○
    ○的車子是從你的後方過來，你的左後照鏡有看到他的車子
    嗎？）我沒有注意看我的後照鏡，但是我認為我的車速很慢
    ，很安全。（雙白線上可以行駛機車嗎？）因為第三車道是
    要轉到安業街，我要轉到第二車道，還沒有進來就被撞到了
    ……（當時現場車子多不多？）在我前面沒有什麼車，後面
    的車子是很多。（你不是說你騎得很慢，為何騎在最前面？
    ）因為那時候，剛剛綠燈剛起步，我在第一台。（第二車道
    的車多不多？）只有我一個人也沒有車，那時綠燈只有我一
    台，有沒有四輪的，我不清楚。」等語（見原法院刑事卷第
    192至193頁）。
  3.而證人高佩秀於警詢及偵查中則證稱：「我當時和同學駕駛
    機車沿碧潭橋往安康路（三峽）方向行駛，至安康路時我行
    駛在安康路外側車道，而我左前方中間車道是垃圾車因是彎
    道，所以垃圾車在轉彎時後車斗擦撞到右後側王蘭香駕駛之
    機車，在王蘭香機車要倒地之前即壓撞到右後側李福榮機車
    ，導致王蘭香和李福榮雙方倒地受傷……己○○所駕駛之垃
    圾車有無往外側車道行駛或偏離我沒有記得很清楚。垃圾車
    的右後方的車身，有擦撞到王蘭香，王蘭香的機車要倒之前
    ，又壓到後面李福榮所騎乘的機車，垃圾車和王蘭香的機車
    很靠近，所以才會擦撞到……我看到的是垃圾車後面跟機車
    有擦撞到，然後就直接倒地，並沒有拖行。當時車子很多，
    大家距離都很近」等語，並繪有己○○、王蘭香與李福榮於
    車禍前車行路線圖可證（見相驗卷第90頁，偵查卷第20、91
    、96至97頁）。
  4.被上訴人己○○辯稱其車行在前，而原審共同被告王蘭香則
    稱己○○由後超車，但依證人高佩秀之證言及所繪車行路線
    圖所示，並就己○○與王蘭香之上開陳述綜合判斷，應認為
    王蘭香從外側車道變換車道進入中間車道時，顯然車速甚快
    ，否則不可能其前方並無車輛，而己○○所駕駛之垃圾車體
    積龐大，如欲自王蘭香之左側超車，則己○○之車速勢必較
    王蘭香更快，始得以超車。然而依照物理慣性原理，所有物
    體都將一直處於靜止或者均速直線運動狀態，直到出現施加
    其上的力改變它的運動狀態為止。但本件事發現場為彎道，
    如己○○加速超越王蘭香之機車以進入彎道，則依照慣性原
    理作用，己○○所駕駛之垃圾車必然衝出彎道而為直線前進
    ；因此衡諸常情，己○○不可能加速超車，反而必須減速轉
    彎慢行，以改變垃圾車之行進狀態，始得以進入彎道。因此
    本件事發當時，應係己○○駕駛垃圾車行駛在前，而王蘭香
    騎乘機車疾駛在後，且因王蘭香未注意車前狀況及保持兩車
    併行之間隔，而與垃圾車發生擦撞，以致於王蘭香之人車倒
    地，復與李福榮之機車發生碰撞，造成李福榮倒地受傷不治
    死亡。
  5.從而己○○既然駕駛垃圾車行駛在前，即不可能與行駛在後
    之王蘭香保持併行間隔，自無過失可言。至於台北縣政府警
    察局道路交通事故初步分析研判表雖認為：「己○○涉嫌未
    保持安全間隔。」又臺灣省臺北縣區車輛事故鑑定委員會95
    年10月19日北縣鑑字第0955181260號函雖認為：「依證人證
    詞，應是己○○駕駛自用大貨車和王香蘭駕駛普通重型機車
    兩車併行，兩車互未保持安全間隔，行經左彎道路，蔡車左
    彎時右後車身擦撞右側之王車，王車遭擦撞後失控，再與後
    方因應不及之李福榮所駕駛輕型機車擦撞。」惟臺灣省車輛
    行車事故覆議鑑定委員會96年3月12日府覆議字第096620054
    5號函則認為：「本案因肇事後（李車、王車）現場已移動
    ，且當事人（蔡女、王女）對肇事過程各執一詞（李君已死
    亡，其肇事過程不明），依卷附相關跡證資料，各車確切碰
    撞地點位置亦不明，又無明確之相對撞及部位可供研析，難
    以研判肇事前各車相對行駛動態，故跡證不全，肇事實情不
    明，本會未便遽予覆議。」有上開研判表與函文在卷可稽（
    見偵查卷第75、76、101頁）。是據此足證上開研判表與鑑
    定結果，尚不足以為有利於上訴人之認定。故上訴人主張己
    ○○有過失，應負侵權行為損害賠償責任云云，並不足採。
    被上訴人所辯，即屬有據。
六、綜上所述，上訴人請求被上訴人應連帶給付上訴人丙○○
    168萬3,511元本息、上訴人丁○○161萬2,500元本息、上訴
    人乙○○及戊○○各112萬5,000元本息，為無理由，不應准
    許。原審為上訴人敗訴之判決，核無不合。上訴意旨仍執陳
    詞，求予廢棄改判，為無理由，應予駁回上訴。
七、因本件事證已臻明確，兩造其餘主張、陳述及所提之證據，
    經本院審酌後認與判決結果不生影響，爰不逐一論列，附此
    敘明。
八、據上論結，本件上訴為無理由。依民事訴訟法第449條第1項
    、第78條，判決如主文。
中    華    民    國    98    年    9    月     15    日
                  民事第七庭
                        審判長法  官  鄭三源
                              法  官  呂太郎
                              法  官  邱  琦
正本係照原本作成。
如不服本判決，應於收受送達後20日內向本院提出上訴書狀，其
未表明上訴理由者，應於提出上訴後20日內向本院補提理由書狀
（均須按他造當事人之人數附繕本）上訴時應提出委任律師或具
有律師資格之人之委任狀；委任有律師資格者，另應附具律師資
格證書及釋明委任人與受任人有民事訴訟法第466條之1第1項但
書或第2項（詳附註）所定關係之釋明文書影本。
中    華    民    國    98    年    9     月    15    日
                              書記官  廖艷莉
附註：
民事訴訟法第466條之1（第1項、第2項）：
對於第二審判決上訴，上訴人應委任律師為訴訟代理人。但上訴
人或其他法定代理人具有律師資格者，不在此限。
上訴人之配偶、三親等內之血親、二親等內之姻親，或上訴人為
法人、中央或地方機關時，其所屬專任人員具有律師資格並經法
院認為適當者，亦得為第三審訴訟代理人。

司法院資訊處製作；財團法人民間司法改革基金會備份。
